臺灣宜蘭地方法院刑事判決
111年度訴字第226號
公  訴  人  臺灣宜蘭地方檢察署檢察官
被      告  徐自治




上列被告因傷害案件，經檢察官提起公訴（111年度偵字第2229
號），本院判決如下：
    主  文
甲○○無罪。
    理  由
一、公訴意旨略以：被告甲○○與告訴人乙○○均係宜蘭縣○○鄉○○村
    ○○路0段000巷○○○村0號法務部矯正署宜蘭監獄之受刑人，雙
    方因細故發生糾紛，而生嫌隙怨懟，嗣於民國110年8月19日
    9時14分許，在宜蘭監獄十一工場內，告訴人因不滿被告指
    控其性騷擾，竟基於傷害之犯意，手持2支藍色原子筆攻擊
    正在場內作業位子摺紙蓮花之被告臀部、頭部共5至7下（告
    訴人涉嫌傷害部分，經被告撤回告訴，業據檢察官為不起訴
    處分)，俟被告驚覺遭到告訴人攻擊後，亦基於傷害之犯意
    ，以徒手朝告訴人右眼連續毆擊，致告訴人受有右側眼球鈍
    傷、右側眼高眼壓、右側眼玻璃體出血、右側眼水晶體後脫
    位之傷害。因認被告涉犯刑法第277條第1項之傷害罪嫌等語
    。
二、按被告未經審判證明有罪確定前，推定其為無罪；犯罪事實
    ，應依證據認定之，無證據不得認定犯罪事實。又不能證明
    被告犯罪者，應諭知無罪之判決，刑事訴訟法第154條、第3
    01條第1項分別定有明文。次按認定犯罪事實所憑之證據，
    雖不以直接證據為限，間接證據亦包括在內，然而無論直接
    證據或間接證據，其為訴訟上之證明，須於通常一般人均不
    致有所懷疑，而得確信其為真實之程度者，始得據為有罪之
    認定，倘其證明尚未達到此一程度，而有合理之懷疑存在時
    ，即難遽採為不利被告之認定（最高法院76年台上字第4986
    號判例【現效力與判決同】意旨參照）。又依刑事訴訟法第
    161條第1項規定，檢察官就被告犯罪事實，應負舉證責任，
    並指出證明之方法。因此，檢察官對於起訴之犯罪事實，應
    負提出證據及說服之實質舉證責任。倘其所提出之證據，不
    足為被告有罪之積極證明，或其指出證明之方法，無從說服
    法院以形成被告有罪之心證，基於無罪推定之原則，自應為
    被告無罪判決之諭知（最高法院92年台上字第128號判例【
    現效力與判決同】意旨參照）。又告訴人之告訴，係以使被
    告受刑事訴追為目的，是其陳述是否與事實相符，仍應調查
    其他證據以資審認；再被害人之陳述固得為證據資料，然被
    害人與被告係立於相反立場，其所述被害情形，難免不盡實
    而有虛偽性之危險；故被害人之陳述，除須無瑕疵可指外，
    尚應調查其他必要之證據，以察其是否與事實相符，亦即尚
    須有補強證據以擔保其真實性，始得採為斷罪之依據。
三、公訴人認被告涉有傷害犯行，係以被告甲○○之供述、證人即
    告訴人乙○○之證述、天主教靈醫會醫療財團法人羅東聖母醫
    院111年3月2日天羅聖民字第1110000207號函、羅東聖母醫
    院診斷證明書、羅東聖母醫院門診病歷專用單、天主教靈醫
    會醫療財團法人羅東聖母醫院111年6月2日天羅聖民字第111
    0000504號函、法務部矯正署宜蘭監獄110年申字第30號申訴
    決定書、法務部矯正署宜蘭監獄110年9月15日宜監戒字第11
    008007740號函、法務部矯正署宜蘭監獄被告110年8月23日
    談話筆錄、法務部矯正署宜蘭監獄告訴人110年8月27日談話
    筆錄、現場監視器錄影畫面等證據方法，為其主要論據。
四、訊據被告固坦承其於上開時、地因遭告訴人攻擊，徒手毆打
    告訴人，致告訴人受有右側眼球鈍傷、右側眼高眼壓、右側
    眼玻璃體出血、右側眼水晶體後脫位之傷害等情，然堅詞否
    認有何傷害犯行，辯稱：我於案發當時遭受攻擊，便往後揮
    擊4次，是因告訴人打我，我才揮手想要擋住攻擊，我在第1
    、2次有感覺揮到人了，我記得只有1下有碰到人，忘記是第
    1或2次時，而第3、4次揮手並無碰觸到人，我後來回頭看就
    發現告訴人被監所人員抓住了，我在揮擊時因為沒有看到對
    方，也不知道打到何處，我是為了防衛而把手往右後方上、
    下阻擋攻勢，我並非要攻擊人或傷害人的意思。我當時感覺
    有碰到告訴人，我當時為了保護自己而低下頭，手往上擋一
    下感覺有打到東西。告訴人初次攻擊是拿筆攻擊我臀部附近
    ，後來全部都攻擊我的頭部等語。經查：
　㈠被告於上開時、地因遭告訴人攻擊，而徒手毆打告訴人，致
    告訴人受有右側眼球鈍傷、右側眼高眼壓、右側眼玻璃體出
    血、右側眼水晶體後脫位之傷害等情，業據被告於本院審理
    中供承在卷（見本院卷第40頁至第41頁、第135頁、第181頁
    ），核與證人即告訴人乙○○於監獄詢問及偵查、本院審理中
    陳述在卷（見臺灣宜蘭地方檢察署110年度他字第1066號卷
    【下稱1066卷】第24頁、111年度偵字第2229號卷【下稱222
    9卷】第24頁、本院卷第43頁），並有羅東聖母醫院110年8
    月19日第000000000000000號診斷證明書（見1066卷第4頁）
    、天主教靈醫會醫療財團法人羅東聖母醫院111年3月2日天
    羅聖民字第1110000207號函檢附告訴人就診病歷資料（見臺
    灣宜蘭地方檢察署111年度他字第139號卷【下稱139卷】第1
    0頁至第22頁）、門診處方明細（見本院卷第33頁至第35頁
    ）、天主教靈醫會醫療財團法人羅東聖母醫院111年8月15日
    天羅聖民字第1110000717號函檢附告訴人就診病歷（見本院
    卷第102頁至第108頁）、告訴人及被告傷勢照片（見1066卷
    第17頁）、告訴人於案發時所持原子筆照片（見1066卷第18
    頁）、本院勘驗筆錄（見本院卷第135頁至第142頁）1份在
    卷可稽，足認被告上開供述與事實相符，此部分之事實，首
    堪認定。
　㈡按對於現在不法之侵害，而出於防衛自己或他人權利之行為
    ，不罰，刑法第23條前段定有明文。次按刑法第23條所規定
    之正當防衛，係以對於現在不法之侵害，而出於防衛自己或
    他人權利之行為為要件，所稱不法之侵害，只須客觀上有違
    法之行為，即可以自力排除其侵害而行使防衛權，且不以侵
    害之大小與行為之輕重而有所變更；又侵害之是否為現在，
    應以其侵害之是否尚在繼續中，可否即時排除為準，苟其侵
    害狀態尚在繼續中而被害人仍有受侵害之危險，而可以即時
    排除者，仍不失為現在之侵害。且正當防衛既源於個人保護
    及維護法秩序原則，係屬正對不正之權利行使，並不要求防
    衛者使用較為無效或根本不可靠之措施。苟防衛者未出於權
    利濫用，而以防衛之意思，則防衛方法不以出於不得己或唯
    一為必要，只要得以終結侵害並及時保護被侵害之法益，均
    屬客觀必要之防衛行為；所採防衛行為，固不得超越必要之
    程度，然非謂防衛者僅能選擇消極躲避，不能採取積極之防
    禦性措施或反擊侵害者（最高法院90年度台上字第4175號、
    108年度台上字第62號、107年度台上字第4877號判決意旨參
    照）。本件案發過程，業經本院當庭勘驗現場監視器錄影畫
    面，結果為：
　  ⒈影片當時為日間，拍攝角度為俯拍摺紙蓮花工廠畫面，影
      片可見被告為畫面右邊往左數來第二排，並自畫面上方往
      下數第3位，正坐在長凳上摺紙蓮花。
　  ⒉【09:14:30】至【09:14:47】畫面可見被告起身站在桌子
      前面低頭製作紙蓮花，在其身後為長板凳，板凳後則為裝
      置紙蓮花之紙箱。畫面時間[09:14:42]，告訴人自畫面下
      方出現朝被告走去，待走至被告身後，告訴人（戴黑框眼
      鏡者）左手抓住被告上半身左側腰部，右手朝被告臀部刺
      1下，隨後移至被告背部後方，被告臀部遭刺後，先將右
      手往後朝右下方推1下，隨後自其右邊往後轉身，於甲○○
      剛朝右傾身時，畫面可見告訴人之右手位於被告右後背。
　  ⒊【09:14:47】至【09:14:54】被告轉身至一半時伸出右手
      稍微將告訴人往後推（此時被告右手有碰到告訴人右下腹
      ），隨著被告轉身，告訴人將右手伸向被告頭部右側，後
      被告先稍微往後傾，此時告訴人右手仍持續伸往被告頭部
      ，隨後被告身體往前並將雙手伸向告訴人將告訴人推開，
      推開後被告朝其右側轉身，而告訴人則高舉右手再次朝被
      告頭部接近，此時被告先伸出左手阻擋，後被告轉身面向
      告訴人，右手朝告訴人右側臉部接近，此時畫面可見告訴
      人身體稍微往後傾、頭部朝左，此時被告雙手位於告訴人
      肩頸處。隨後告訴人再次舉起右手朝被告頭部右側伸去，
      而被告則左手放在告訴人右背處（如附圖1），隨後2人分
      開，後告訴人將左手搭在被告右肩，右手握拳呈現欲朝被
      告攻擊之姿勢，被告雙手高舉（如附圖2），其後被告雙
      手落下，左手落在告訴人右側臉部附近（如附圖3），隨
      後告訴人再次舉起右手朝被告頭部伸去，而被告則將雙手
      伸至告訴人肩頸處欲將告訴人推開，隨後告訴人再次舉起
      右手朝被告左側頭部攻擊，此時被告低下頭並將手放在胸
      前，隨後告訴人朝被告撲上，不停朝被告頭部處攻擊，後
      2人撲倒於桌面，其後未見被告有毆打告訴人右側臉部之
      行為。
　  ⒋【09:14:52】至【09:16:20】一名身著藍色襯衫之監所管
      理員出現制止，此時告訴人將左手臂環繞被告頸部，被告
      則雙手環抱告訴人胸部，【09:14:52】至【09:16:20】期
      間均未見被告手部有接近告訴人右側臉部之行為，隨後另
      一名身著紅色背心之人員亦出現將2人拉開，並一前一後
      將2人帶離。（畫面結束。）
　　（見本院卷第135頁至第138頁）　
　㈢由上開勘驗結果可知，被告於腰、臀部甫受告訴人攻擊時，
    係先以手揮向其身體之右後下方，欲將告訴人的手撥開，其
    後因告訴人手持原子筆攻擊被告之頭部，被告方以手將告訴
    人推開，然告訴人仍持續朝被告頭部攻擊，被告方以雙手向
    告訴人之臉部、肩頸處接近，然告訴人繼續朝被告頭部攻擊
    ，被告先雙手高舉後再落於告訴人右側臉部，告訴人仍繼續
    朝被告攻擊，被告再將雙手伸至告訴人肩頸處欲將告訴人推
    開，是以上開被告向告訴人出手之過程而言，被告於告訴人
    攻擊其腰、臀部之時，其手部係向下方欲撥開告訴人之手，
    嗣後因告訴人轉而攻擊被告頭部，被告方以手朝告訴人之頭
    部、肩頸部揮動。參諸告訴人攻擊被告時，雙方距離甚近，
    是被告於感覺遭受攻擊時，自可預見如以手向該人施以相當
    力道，可能有擊中該人身體造成受傷之可能，而其仍為上開
    行為，固堪認其主觀上確有傷害告訴人之不確定故意。然傷
    害故意屬主觀構成要件要素，而正當防衛為阻卻違法事由，
    以一般刑法理論而言，犯罪之成立須先檢驗構成要件該當性
    後，再進入違法性之審查，是在論斷行為人是否成立傷害罪
    時，必先認定行為人具有傷害主觀犯意後，方需審究行為人
    是否具有正當防衛之阻卻違法事由，亦可徵傷害犯意之存在
    ，與行為人是否具有防衛意思並非互斥，反係前提，從而，
    尚無從僅因被告主觀上有傷害之不確定故意，即認其不具防
    衛之意思。
　㈣再衡以一般人於遭受攻擊時，朝向攻擊來源方向阻擋乃屬常
    情，故被告於遭告訴人攻擊腰、臀部之時，其手部亦係向告
    訴人之身體下半部揮動，然因告訴人未因被告之阻擋而停止
    攻擊，反係於遭被告推開後再次接近被告並攻擊被告之頭部
    ，被告方以手部向告訴人之頭部、肩頸部揮動、推開，是被
    告上開行為顯係針對告訴人朝其頭部攻擊行為所為之反應，
    則被告辯稱其是揮手阻擋告訴人之攻擊，並非無據。且依被
    告係遭告訴人攻擊頭部之情，其前方視線遭到阻擋而無法正
    確識別攻擊來源方向、距離亦屬常情，又於被告向告訴人揮
    動手臂之時，告訴人復多次接近被告而為攻擊，是被告於遭
    告訴人突然攻擊後，下意識以手朝其所認為受攻擊來源方向
    揮動，亦屬合理之防衛行為模式。則被告面對告訴人先行攻
    擊而被動回應，主觀上自係認識到告訴人所為之現在不法侵
    害，且觀被告所採各舉動，可認其意在避免繼續遭告訴人攻
    擊，而非以與告訴人互毆為目的，參以於被告以手將告訴人
    推開或以手部阻擋未果後，告訴人復出拳多次朝被告攻擊，
    足見告訴人持原子筆攻擊被告頭部之行為，確造成現在不法
    之侵害，反觀被告所為之一連串行為，仍無法阻擋來自告訴
    人上述不法侵害，益徵被告於本案過程中，一直處於防衛自
    己之狀態，以免自己受有更大傷害，實屬合理。是以當時雙
    方對峙之情勢發展、肢體衝突之經過觀之，被告客觀上所採
    取之行為，確係阻止當下告訴人對其持續攻擊之防衛行為，
    應得阻卻違法。而以被告當時視線受阻擋，且多次未能阻止
    告訴人之持續攻擊等情事，被告於朝告訴人揮動手臂或加以
    推開之時，施以相當力道而欲使告訴人停止攻擊亦屬常情，
    可認被告所採防衛行為尚未逾排除不法侵害之必要程度，並
    無防衛過當之情形。
　㈤本案既有現場監視器錄影檔案此一客觀證據攝得案發過程，
    且經本院當庭勘驗而為合法之調查，自堪為認定本案客觀事
    實之主要證據。而告訴人歷次就案發過程之陳述，多與現場
    監視器錄影畫面過程未盡相符之處，告訴人於本院審理中雖
    一再主張前開現場監視器錄影畫面經過偽造、變造，然公訴
    人既持上開檔案為被告不利之證據，亦未就上開檔案是否經
    偽造、變造之情聲請調查，告訴人復未提出上開檔案經偽造
    之具體事由，僅徒憑己意認本院上開勘驗結果與案發事實不
    符，是告訴人歷次供述中與本院勘驗結果未符部分，實不足
    據為不利於被告之認定，亦無調查上開現場監視器錄影畫面
    檔案是否經偽造、變造之必要，併此敘明。
五、綜上所述，本案既係告訴人先對被告為現在不法侵害之行為
    ，被告為防衛自己而有向告訴人揮動手臂、推開告訴人之行
    為，應符合正當防衛之要件，以其徒手反制之手段觀之，亦
    難認所採取之防衛行為有逾越必要程度之過當防衛情形，從
    而本案依檢察官所舉各項證據方法，本院認被告雖有徒手傷
    害告訴人之行為，致告訴人受有上開傷害，惟被告所為既符
    合正當防衛之要件，揆諸前揭說明，應屬不罰，即應為被告
    無罪之諭知。　
據上論斷，應依刑事訴訟法第301條第1項，判決如主文。　　
本案經檢察官洪景明提起公訴，檢察官林小刊到庭執行職務。
中　　華　　民　　國　　111 　年　　10　　月　　13　　日
                  刑事第五庭  審判長法  官  陳嘉年
                                    法  官  陳嘉瑜
                                    法  官  李蕙伶
以上正本證明與原本無異。
本判決為第一審判決，當事人如不服本判決，應於收受送達後20
日內向本院提出上訴書狀（須按他造當事人之人數附繕本）；告
訴人、被害人如不服本判決，應請求檢察官於上訴期間內提出上
訴。若有上訴權人均未提出上訴，待判決確定後本件將送檢察署
執行，檢察署將以傳票或命令告知被告有關執行之事宜，被告勿
庸於收到本判決後即前來本院或檢察署繳納易科罰金或進行其他
執行事項。
                                    書記官  陳靜宜
中　　華　　民　　國　　111 　年　　10　　月　　13　　日